---
title: "Introducción a covidmx"
author: "Rodrigo Zepeda-Tello"
output: pdf_document
---

```{r, include = FALSE}
knitr::opts_chunk$set(
  collapse = TRUE,
  comment = "#>"
)
```

La librería de `covidmx` está para ayudarte a analizar los datos abiertos de COVID-19 de México, generar estadísticos de interés y visualizaciones rápidas. La idea es ahorrarte tiempo.

## Instalación

```{r install, eval = FALSE}
#install.packages("remotes")
remotes::install_github("RodrigoZepeda/covidmx")
```

No olvides llamar la librería y ¡a codear!

```{r setup, message=FALSE, warning=FALSE, results='hide'}
library(covidmx)
library(dplyr)
```


## Datos Abiertos de la Dirección General de Epidemiología


### Descarga automática de base de datos abiertos 

> **NOTA** Necesitas tener una instalación de dos cosas:
>
> 1.  El gestor de bases de datos `MariaDB` (puedes revisar [el artículo respectivo](https://rodrigozepeda.github.io/covidmx/articles/Instalacion_de_MARIADB.html)).
>
> <!-- -->
>
> 2.  Un descompresor de archivos `zip`. En Windows sugiero [`7zip`](https://www.7-zip.org/); en Linux/Mac/Unix generalmente ya tienes `unzip` (y si no, instálalo)

Lo más importante es comenzar descargando la base de datos abiertos. Esto lo puedes hacer como sigue:

```{r descarga, eval = FALSE}
datos_covid <- descarga_datos_abiertos()
```

```{r lectura, echo = FALSE, message=FALSE, warning=FALSE}
datos_covid <- read_datos_abiertos()
```

La descarga contiene una conexión a `MariaDB` dentro de `datos_covid$dats` la cual puedes operar con `dbplyr`. 

**NO** se agregan las etiquetas a los datos pues es muy tardado hacerlo:

```{r glimpse-1}
datos_covid$dats %>% dplyr::glimpse()
```

Sin embargo el diccionario se almacena como una lista en `dict` para su consulta y uso por las funciones internas:

```{r glimpse-2}
datos_covid$dict %>% dplyr::glimpse()
```

por ejemplo para ver el diccionario de antígeno:

```{r glimpse-3}
datos_covid$dict$RESULTADO_ANTIGENO
```

> **¿Se te fue el Internet?** No te preocupes, `descarga_datos_abiertos` trabajará con tu descarga más reciente.

### Lectura desde MariaDB 

No es necesario volver a descargar si reinicias tu sesión de `R` siempre y cuando los hayas guardado en `MariaDB` (el default). Puedes sólo leer los datos abiertos que ya tienes usando la función `read_datos_abiertos.R`;

```{r, eval = FALSE}
read_datos_abiertos() %>% glimpse()
```

```{r, echo = FALSE}
datos_covid %>% glimpse()
```

El proceso de descarga de cualquier base de `covidmx` es un proceso inteligente. Si no ha pasado más de un día desde que descargaste la base el programa te advertirá de que no tiene sentido volver a descargar. 

Podemos ver un ejemplo descargando sólo el diccionario (que ya descargamos arriba con `descarga_datos_abiertos`)

```{r}
diccionario_datos <- descarga_diccionario()
```

Si de todas maneras quieres reintentar la descarga puedes usar `force_download = TRUE` 

```{r}
diccionario_datos <- descarga_diccionario(force_download = TRUE)
```

lo cual verificará mediante [`pins`](https://pins.rstudio.com/) que la base en línea sea distinta de la que tienes almacenada y en caso afirmativo descargará los datos.

### Lectura de base de datos de `zip` o `csv`

Si el proceso de descarga se interrumpe en algún momento puedes leer los datos abiertos de `zip` o bien del `csv` descomprimido con `read_datos_abiertos` también:

```{r, eval = FALSE}
datos_covid <- read_datos_abiertos("el/path/al/zip.zip")
datos_covid <- read_datos_abiertos("el/path/al/csv.csv")
```

Lo mismo puedes hacer si tienes el diccionario descargado con las variables `diccionario_zip_path`, `diccionario_unzipped_path` y `diccionario` para cuando el diciconario es un archivo `zip`, un archivo `xlsx` o un `tibble` en tu sesiòn de `R` (respectivamente) como sigue:

```{r, eval = FALSE}
datos_covid <- read_datos_abiertos("el/path/al/zip.zip",  #Path de tu base de datos abiertos
                                   diccionario_unzipped_path = "/zip/diccionario")
```

Una vez descargados (o leídos), basta componer la base de datos con cualquiera de las funciones para tener una tabla de datos agregada por fecha y entidad. 

### Casos (Incidencia)

Las bases de datos se agregan a la lista bajo el nombre default `casos`. Por ejemplo:

```{r, eval = TRUE}
datos_covid <- datos_covid %>% casos()
```

El objeto `casos` por default es un `tibble` con el que ya puedes operar:

```{r}
datos_covid$casos %>% head()
```

Nota que lo que hace es agregar por fecha y por entidad de la unidad médica los casos.

Se puede filtar por entidad de la unidad médica seleccionando las entidades de interés:

```{r, eval = FALSE}
datos_covid %>% 
  casos(entidades = c("QUINTANA ROO","AGUASCALIENTES")) 
```

```{r, echo = FALSE}
head((datos_covid %>% 
  casos(entidades = c("QUINTANA ROO","AGUASCALIENTES"), list_name = "prueba"))$prueba)
```

Si se quiere filtrar por entidad de nacimiento y que la fecha sea la de ingreso, por ejemplo:

```{r, eval = FALSE}
datos_covid %>% 
    casos(entidades    = c("QUINTANA ROO","AGUASCALIENTES"),
          entidad_tipo = "Nacimiento",
          fecha_tipo   = "Ingreso") 
```

```{r, echo = FALSE}
tf <- datos_covid %>% 
  casos(entidades    = c("QUINTANA ROO","AGUASCALIENTES"), 
        entidad_tipo = "Nacimiento",
        fecha_tipo   = "Ingreso", list_name = "prueba")
```

```{r, echo = FALSE}
head(tf$prueba %>% arrange(FECHA_INGRESO, ENTIDAD_NAC))
```

Finalmente, si sólo se desean casos confirmados e inválidos:

```{r, eval = FALSE}
datos_covid %>% 
    casos(entidades    = c("QUINTANA ROO","AGUASCALIENTES"),
          entidad_tipo = "Nacimiento",
          fecha_tipo   = "Ingreso",
          tipo_clasificacion = c("Confirmados COVID", "Invalido"))
```

```{r, echo = FALSE}
tf <- datos_covid %>% 
    casos(entidades    = c("QUINTANA ROO","AGUASCALIENTES"),
          entidad_tipo = "Nacimiento",
          fecha_tipo   = "Ingreso",
          tipo_clasificacion = c("Confirmados COVID", "Invalido"), list_name = "prueba") 

head(tf$prueba %>% arrange(FECHA_INGRESO, ENTIDAD_NAC))
```

Nota que por default el programa rellena con ceros lo que no se observó. Si quieres cancelar esta opción basta con cambiar `fill_zeros = FALSE`:

```{r, eval = FALSE}
datos_covid %>% 
    casos(entidades    = c("QUINTANA ROO","AGUASCALIENTES"),
          entidad_tipo = "Nacimiento",
          fecha_tipo   = "Ingreso",
          tipo_clasificacion = c("Confirmados COVID", "Invalido"),
          fill_zeros = FALSE)
```

```{r, echo = FALSE}
tf <- datos_covid %>% 
    casos(entidades    = c("QUINTANA ROO","AGUASCALIENTES"),
          entidad_tipo = "Nacimiento",
          fecha_tipo   = "Ingreso",
          tipo_clasificacion = c("Confirmados COVID", "Invalido"), 
          fill_zeros = FALSE, 
          list_name = "prueba") 

head(tf$prueba %>% arrange(FECHA_INGRESO, ENTIDAD_NAC))
```

Si se desea que los casos vengan agregados (es decir `QUINTANA ROO + AGUASCALIENTES`) se puede cambiar la opción de `group_by_entidad` a `FALSE`:

```{r, eval = FALSE}
datos_covid %>% 
    casos(entidades          = c("QUINTANA ROO","AGUASCALIENTES"),
          entidad_tipo       = "Nacimiento",
          fecha_tipo         = "Ingreso",
          tipo_clasificacion = c("Confirmados COVID", "Invalido"),
          group_by_entidad   = FALSE) 
```

```{r, echo = FALSE}
tf <- datos_covid %>% 
    casos(entidades        = c("QUINTANA ROO","AGUASCALIENTES"),
          entidad_tipo     = "Nacimiento",
          fecha_tipo       = "Ingreso",
          tipo_clasificacion = c("Confirmados COVID", "Invalido"),
          group_by_entidad = FALSE,
          list_name        = "prueba") 

head(tf$prueba %>% arrange(FECHA_INGRESO))
```

La variable `edad_cut` te permite quedarte sòlo con un grupo de edad o bien definir múltiples. Por ejemplo para quedarte sólo con los casos de 5 a 25 años:

```{r, eval = FALSE}
datos_covid %>% 
  casos(edad_cut = c(5, 25)) 
```

```{r, echo = FALSE}
head((datos_covid %>% 
  casos(edad_cut = c(5, 25), list_name = "prueba"))$prueba)
```

O bien definir grupos de edad de la forma `0-20`, `20-60` y `60+`

```{r, eval = FALSE}
datos_covid %>% 
  casos(edad_cut = c(0, 20, 60, Inf)) 
```

```{r, echo = FALSE}
head((datos_covid %>% 
  casos(edad_cut = c(0, 20, 60, Inf), list_name = "prueba"))$prueba)
```

Puedes acumular diferentes bases de datos en la misma lista asignándoles nombres:

```{r, eval = TRUE}
datos_covid <- datos_covid %>% 
  casos(list_name = "Todos por entidad") %>%
  casos(list_name = "Todos (nacional)", group_by_entidad = FALSE) %>% 
  casos(list_name = "Defunciones (todos)", defunciones = TRUE) 

message("Todos (nacional)")
datos_covid$`Todos (nacional)` %>% head()

message("Todos por entidad")
datos_covid$`Todos por entidad` %>% head()

message("Defunciones (todos)")
datos_covid$`Defunciones (todos)` %>% head()
```

Hay múltiples opciones permitiendo seleccionar variables específicas de unidades de cuidado intensivo, defunciones y si devolver la tabla como `tibble` o como conexión de `dbplyr` a `MARIADB`:

```{r, eval = TRUE}
datos_covid <- datos_covid %>% 
  casos(
    #Lista de entidades que deseas
    entidades = c("AGUASCALIENTES", "BAJA CALIFORNIA", "BAJA CALIFORNIA SUR",
                      "CAMPECHE", "CHIAPAS", "CHIHUAHUA","CIUDAD DE M\u00c9XICO",
                      "COAHUILA DE ZARAGOZA" , "COLIMA", "DURANGO", "GUANAJUATO",
                      "GUERRERO","HIDALGO", "JALISCO", "M\u00c9XICO",
                      "MICHOAC\u00c1N DE OCAMPO", "MORELOS","NAYARIT",
                      "NUEVO LE\u00d3N", "OAXACA", "PUEBLA", "QUER\u00c9TARO",
                      "QUINTANA ROO", "SAN LUIS POTOS\u00cd", "SINALOA", "SONORA",
                      "TABASCO", "TAMAULIPAS", "TLAXCALA", "VERACRUZ DE IGNACIO DE LA LLAVE", 
                      "YUCAT\u00c1N", "ZACATECAS"),
    
    #Si quieres que los resultados salgan por entidad = TRUE o ya agregados = FALSE
    group_by_entidad   = TRUE,
    
    #Selecciona esas entidades a qué tipo de entidad refieren: Unidad Médica, Residencia, Nacimiento
    entidad_tipo       = "Residencia", #c("Unidad M\u00e9dica", "Residencia", "Nacimiento"),
    
    #Selecciona la fecha para la base de datos: Síntomas, Ingreso, Defunción
    fecha_tipo         = "Ingreso",
    
    #Selecciona todas las variables de clasificación que deseas agregar:
    tipo_clasificacion = c("Sospechosos","Confirmados COVID", "Negativo a COVID", "Inválido", 
                           "No realizado"),
    
    #Selecciona si deseas agrupar por la variable tipo_clasificacion
    group_by_tipo_clasificacion = TRUE,
    
    #Selecciona todos los pacientes quieres incluir:
    tipo_paciente       = c("AMBULATORIO", "HOSPITALIZADO", "NO ESPECIFICADO"),
    
    #Selecciona si agrupar por tipo de paciente
    group_by_tipo_paciente = TRUE,
    
    #Selecciona todas las opciones de Unidad de Cuidado Intensivo del paciente:
    tipo_uci      = c("SI","NO","NO APLICA","SE IGNORA","NO ESPECIFICADO"),
    
    #Selecciona si agrupar por tipo de unidad
    group_by_tipo_uci  = TRUE,
    
    #Selecciona los sectores del sistema de salud a incluir
    tipo_sector   = c("CRUZ ROJA", "DIF", "ESTATAL", "IMSS", "IMSS-BIENESTAR", "ISSSTE", 
                      "MUNICIPAL", "PEMEX", "PRIVADA", "SEDENA", "SEMAR", "SSA", 
                      "UNIVERSITARIO","NO ESPECIFICADO"),
    
    #Selecciona si deseas agrupar por tipo de sector
    group_by_tipo_sector = FALSE,
    
    #Selecciona si deseas sólo los que tuvieron defunción
    defunciones   = TRUE,
    
    #Selecciona los grupos de edad que deseas incluir en rango
    edad_cut      = c(20, 40, 60), #Edades 20-40 y 40-60
    
    #Selecciona si devolver el objeto como tibble
    as_tibble     = TRUE,
    
    #Selecciona si rellenar los conteos (n) con ceros cuando no haya observaciones.
    fill_zeros    = TRUE,
    
    #Nombre para llamarle en el objeto lista que regresa
    list_name     = "Ejemplo defunciones",
    
    #Agrupa los resultados además por estado de diabetes y sexo
    .grouping_vars = c("DIABETES", "SEXO"))
```

Puedes ver la base generada así:

```{r}
datos_covid$`Ejemplo defunciones` %>% head()
```

### Número de pruebas

Para calcular el número de pruebas los argumentos son los mismos que la función de `casos` con el agregado de que `tipo_prueba` es un vector donde se seleccionan las pruebas a considerar (`Antígeno` o `PCR`) y `group_by_tipo_prueba` agrupa los resultados por tipo de prueba

```{r}
datos_covid <- datos_covid %>% 
  numero_pruebas(entidades = c("CHIHUAHUA","COAHUILA"),
                 tipo_prueba = c("Antigeno", "PCR"),
                 group_by_tipo_prueba = TRUE)

datos_covid$numero_pruebas %>% head()
```

```{r, warning = FALSE}
datos_covid$numero_pruebas %>% plot_covid(facet_ncol = 2)
```


### Positividad 

Para calcular la positividad la única forma actual es con un `tibble`.  Los argumentos son los mismos que la función de `casos` con el agregado de que `tipo_prueba` es un vector donde se seleccionan las pruebas a considerar (`Antígeno` o `PCR`) y `group_by_tipo_prueba` agrupa los resultados por tipo de prueba. La variable `remove_inconclusive` es una booleana (default `TRUE`) que elimina del denominador de la positividad las pruebas sin resultado o con resultado no concluyente. 

> **Nota** Positividad es la variable más lenta de calcular por ahora. Ten paciencia

```{r}
datos_covid <- datos_covid %>% 
  positividad(entidades = c("CHIHUAHUA","COAHUILA"),
                 tipo_prueba = c("Antigeno", "PCR"),
                 group_by_tipo_prueba = TRUE)

datos_covid$positividad %>% head()
```

```{r, warning = FALSE}
datos_covid$positividad %>% 
  plot_covid(facet_ncol = 2, 
             facet_scale = "fixed",
             type = "spline",
             df_variable = "Positividad",
             df_covariates = c("TIPO_PRUEBA", "ENTIDAD_FEDERATIVA"))
```



### Case Hospitalization Rate

El `chr` se define como el total de casos confirmados que terminaron hospitalizados entre el total de confirmados:
$$
\textrm{CHR} = \frac{\text{Hospitalizados Confirmados}}{\text{Todos los confirmados}}
$$
lo puedes calcular con `chr`:

```{r}
datos_covid <- datos_covid %>% chr()
```

```{r, echo = FALSE}
head(datos_covid$`case hospitalization rate`)
```

Las variables para agrupar son casi las mismas que en `casos`. Por ejemplo si queremos agrupar el `chr` en distintas categorías de edad a nivel nacional:

```{r, fig.height=16, fig.width=8}
datos_covid <- datos_covid %>% 
  chr(
    group_by_entidad = FALSE,
    edad_cut  = c(seq(0, 85, by = 5), Inf),
    list_name = "CHR_edad_nacional"
  ) 

datos_covid %>%
  plot_covid(type = "line", facet_ncol = 4, df_name = "CHR_edad_nacional")
```

### Case Fatality Rate

El `cfr` se define como el total de casos confirmados que terminaron muertos:
$$
\textrm{CFR} = \frac{\text{Defunciones Confirmadas}}{\text{Todos los confirmados}}
$$
lo puedes calcular con `cfr`:

```{r}
datos_covid <- datos_covid %>% cfr()
```

```{r, echo = FALSE}
head(datos_covid$`case fatality rate`)
```

Las variables para agrupar son casi las mismas que en `casos`. Por ejemplo si queremos agrupar el `cfr` en distintas categorías de edad a nivel nacional:

```{r}
datos_covid <- datos_covid %>% 
  cfr(
    entidades = c("CIUDAD DE MÉXICO", "MÉXICO"),
    group_by_entidad = TRUE,
    list_name = "CFR_CENTRAL"
  ) 

datos_covid$CFR_CENTRAL %>%
  plot_covid(type = "line", facet_ncol = 2)
```

Podemos también calcular la mortalidad dentro de los hospitalizados y ambulatorios:

```{r}
datos_covid <- datos_covid %>% 
  cfr(
    tipo_paciente = "HOSPITALIZADO",
    group_by_tipo_paciente = TRUE,
    group_by_entidad       = FALSE,
    list_name = "CFR_HOSPITALIZADO"
  ) 

datos_covid %>%
  plot_covid(df_name = "CFR_HOSPITALIZADO", type = "line", facet_ncol = 2,
             df_variable = "CASE FATALITY RATE")
```

### Número efectivo de reproducción

El número efectivo de reproducción se estima mediante la función `EpiEstim::estimate_R` 
para la cual es necesario especificar el método y el intervalo serial [como en este ejemplo](https://cran.r-project.org/web/packages/EpiEstim/vignettes/demo.html). 

Podemos estimar el número a nivel nacional a partir de 2022:

```{r, message = FALSE}
datos_covid <- datos_covid %>% 
  estima_rt(group_by_entidad = FALSE, 
     min_date = as.Date("2022/01/01", format = "%Y/%m/%d"))
```

```{r, echo = FALSE}
head(datos_covid$estima_rt)
```

O bien por entidad sólo con los confirmados covid:

```{r, message = FALSE, fig.height=32, fig.width=8}
datos_covid <- datos_covid %>% 
  estima_rt(tipo_clasificacion = "Confirmados COVID",
     list_name = "RT_confirmados_COVID")

datos_covid$RT_confirmados_COVID %>%
  plot_covid(df_date_index = "FECHA_SINTOMAS", df_variable = "Mean(R)",
             df_covariates = "ENTIDAD_FEDERATIVA")
```

### Desconexión de MariaDB

Una vez que terminaste de trabajar con la base original en `MariaDB` deconecta el pointer haciendo:

```{r}
datos_covid$disconnect()
```

## Datos de variantes (GISAID)

Para descargar las variantes reportadas por la publicación diaria en Github del reporte nacional en [RodrigoZepeda/VariantesCovid](https://github.com/RodrigoZepeda/VariantesCovid) a partir de las variantes de [GISAID](www.gisaid.org) puedes hacer:

```{r, message = FALSE, warning=FALSE}
variantes_covid <- descarga_datos_variantes_GISAID()
```

Los datos se ven así:

```{r}
variantes_covid %>% head()
```

Por `default` baja nacional pero también puedes usar "cdmx":

```{r, message = FALSE, warning=FALSE}
variantes_covid <- descarga_datos_variantes_GISAID("cdmx")
```

En este caso, la descarga también es inteligente y necesitas poner `force_download = TRUE` si ha pasado menos de un día de tu última descarga (almacenada mediante `pins` en cache) y quieres volver a bajar los datos. 

> No olvides citar a **GISAID** así como a la publicación diaria en [RodrigoZepeda/VariantesCovid](https://github.com/RodrigoZepeda/VariantesCovid) si las usas.

## Datos de ocupación hospitalaria (Red IRAG)

Puedes descargar los datos de la [Red IRAG](https://www.gits.igg.unam.mx/red-irag-dashboard/reviewHome#) de ocupación hospitalaria a nivel estatal o a nivel unidad médica mediante `descarga_datos_red_irag`. Estos se obtienen de la publicación diaria en [RodrigoZepeda/CapacidadHospitalariaMX](https://github.com/RodrigoZepeda/CapacidadHospitalariaMX).

```{r, message = FALSE, warning=FALSE}
estatales <- descarga_datos_red_irag()
```

Los cuales se ven así:

```{r ocupacion, fig.height=32, fig.width=8}
estatales %>% plot_covid(df_covariates = "estado")
```

O bien por unidad médica:

```{r, message = FALSE, warning=FALSE}
unidad_medica <- descarga_datos_red_irag(nivel = "Unidad Médica")
```

que se ven así:

```{r}
unidad_medica %>% head()
```

En este caso, la descarga también es inteligente y necesitas poner `force_download = TRUE` si ha pasado menos de un día de tu última descarga (almacenada mediante `pins` en cache) y quieres volver a bajar los datos. 


> No olvides citar a **RED IRAG** así como a la publicación diaria en [RodrigoZepeda/CapacidadHospitalariaMX](https://github.com/RodrigoZepeda/CapacidadHospitalariaMX) si las usas.

## Gráficas

Para graficar puedes usar la función `plot_covid` por default grafica lo que està en `datos_covid$casos`

```{r nacionalentidad, fig.height=16, fig.width=8}
datos_covid %>% plot_covid()
```

pero puedes pedir otra con el eje x más limpio:

```{r nacional}
datos_covid %>% plot_covid("Todos (nacional)", 
                           date_break_format = "6 months",
                           date_labels_format = "%m/%y")
```

Para visualizar un suavizamiento con *splines* cambia el `type` y dale las opciones que darías a `geom_spline`:

```{r splineacional}
datos_covid %>% plot_covid("Todos (nacional)", type = "spline", spar = 0.5)
```

Puedes visualizar hasta dos covariables a la vez con `df_covariates` y decirle cuál graficar con `df_variable`:

```{r, fig.height=32, fig.width=8}
datos_covid %>% 
  plot_covid("Ejemplo defunciones", 
             df_variable = "n", 
             df_covariates = c("SEXO","ENTIDAD_FEDERATIVA"),
             type = "area") 
```

