---
title: "Instalación de MariaDB"
author: "Rodrigo Zepeda-Tello"
output: pdf_document
---

```{r, include = FALSE}
knitr::opts_chunk$set(
  collapse = TRUE,
  comment = "#>"
)
```

`MARIADB` es un sistema de gestión de bases de datos libre y gratuito bastante semejante a MySQL. 
El paquete `covidmx` lo utiliza pues los datos abiertos contienen tanta información que necesitas
una computadora _demasiado_ buena para poder leerla directo en `R` y guardarla en la memoria RAM. 
`MARIADB` en cambio almacena la base de datos en el disco duro permitiendo guardar toda la base y 
hacer análisis en ella directo del disco. En este artículo discutiremos cómo instalar `MARIADB`. 

## Instalación 

### Instalación en OSX (Mac)

Para instalar en `OSX` la recomendación es primero instalar [`Homebrew`](https://brew.sh/). Para 
ello puedes abrir tu terminal (en aplicaciones o en la pestaña `Terminal` de `RStudio`) y copiar
siguiente código dándole `ENTER` al final:

```{bash, eval=FALSE}
/bin/bash -c "$(curl -fsSL https://raw.githubusercontent.com/Homebrew/install/HEAD/install.sh)"
```

Una vez se haya instalado puedes instalar `MariaDB` escribiendo en la misma terminal:

```{bash, eval = FALSE}
brew install mariadb
```

Para garantizar que `MariaDB` siempre esté prendida en tu computadora utiliza `launchctl` con:
```{bash, eval = FALSE}
brew services start mariadb
```

Finalmente para abrir `MariaDB` ahí mismo en la terminal:

```{bash, eval = FALSE}
sudo mariadb
```

### Instalación en Ubuntu

Para instalar en `Ubuntu` abre terminal y actualiza `apt`:

```{bash, eval = FALSE}
sudo apt update && sudo apt install mariadb-server
```

Una vez hayas instalado inicia el servicio de `MariaDB`:
```{bash, eval = FALSE}
sudo systemctl start mariadb.service
```

Y para que cada vez que prendes la computadora `MariaDB` comience sin que le tengas que decir que inicie: 
```{bash, eval = FALSE}
sudo systemctl enable mariadb.service
```

Si es la primera vez que estás usando esto te recomiendo correr la configuración de seguridad: 

```{bash, eval = FALSE}
sudo mysql_secure_installation
```

Finalmente para abrir `MariaDB` ahí mismo en la terminal:

```{bash, eval = FALSE}
sudo mariadb
```

### Instalación en Windows

Descarga el ejecutable de [https://mariadb.org/download](https://mariadb.org/download). Elige la versión más alta posible que no sea `preview` y donde `Windows` esté listada como una de las opciones. Una vez descargado inicia el instalador. 

  1. Acepta la licencia. 
  2. Selecciona dónde quieres que se almacene (el `default` está bien).
  3. Escribe una contraseña para `root`. Ahí mismo si no estás en un servidor sino sólo en tu 
  computadora, desactiva la opción que permite acceso a máquinas remotas. 
  4. Selecciona la opción para usar `UTF-8`. 
  5. Selecciona la opción de instalar como servicio llamado `MariaDB`. 
  6. El puerto `TCP` por default es el `3306`. Si lo cambias, anota el nuevo. 
  7. Selecciona siguiente y termina la instalación. 
  
Una vez hayas instalado abre la línea de comandos de `MariaDB` (`commandprompt`) como administrador.   

## Ajustes para `covidmx`

### Creación de usuario 

Una vez hayas abierto `MARIADB` crea un usuario con el nombre que quieras (aquí le pongo `usuario`)
pero tú pon lo que quieras y asígnale una contraseña (aquí le pongo `password`). 

```{mariadb, eval = FALSE}
GRANT ALL ON *.* TO 'usuario'@'localhost' IDENTIFIED BY 'password' WITH GRANT OPTION;
```

Termina de asignarle los permisos:
```{mariadb, eval = FALSE}
FLUSH PRIVILEGES;
```

Finalmente armamos una base de datos que se llame `COVIDMX` (tú ponle como quieras) para usar con el paquete:

```{mariadb, eval = FALSE}
CREATE DATABASE IF NOT EXISTS covidmx;
```

Finalmente sal de `MariaDB`:

```{mariadb, eval = FALSE}
EXIT;
```

### Verificación de cambios

Si quieres verificar que asignaste bien tu usuario dentro de `MariaDB` puedes hacer para ver si sí está ahí: 

```{mariadb, eval = FALSE}
SELECT User FROM mysql.user;
```

Por otro lado para verificar que hiciste la tabla puedes hacer

```{mariadb, eval = FALSE}
SHOW DATABASES;
```

### Variables de ambiente

En `R` para descargar la base de datos necesitas asignar en `descarga_datos_abiertos` o en `read_datos_abiertos` el usuario, password y nombre de base de datos cada vez que lo uses

```{r, eval = FALSE}
descarga_datos_abiertos(
  user     = "tu_usuario",
  password = "tu_password",
  dbname   = "covidmx",
  ...
)
```

la opción sugerida es crear variables ambientales ya sea en cada script: 

```{r, eval = FALSE}
Sys.setenv("MariaDB_user"     =  "tu_usuario")
Sys.setenv("MariaDB_password" =  "tu_password")
Sys.setenv("MariaDB_dbname"   =  "covidmx")

#Estos cámbialos si sabes lo que estás haciendo son otros argumentos de DBI::dbConnect 
Sys.setenv("MariaDB_host"  =  "localhost")
Sys.setenv("MariaDB_group" =  "")
Sys.setenv("MariaDB_port"  =  "")
```

o como variables ambientales en tu archivo `.Renviron`:
```{bash, eval = FALSE}
MariaDB_user     = "tu_usuario"
MariaDB_password = "tu_password"
MariaDB_dbname   = "covidmx"
```

Recuerda que para editar el `.Renviron` desde `R` puedes hacer `usethis::edit_r_environ()`, editar y luego reiniciar `R`. 
