---
title: "Preguntas Frecuentes"
author: "Rodrigo Zepeda"
date: "`r Sys.Date()`"
output: html_document
---

```{r setup, include=FALSE, message = FALSE}
knitr::opts_chunk$set(echo = TRUE)
library(covidmx)
library(tidyverse)
library(kableExtra)
```

## Preguntas

### ¿Por qué me conviene usar `covidmx`?

Centraliza la información y la lectura de la base es más rápida que lo que ocurriría normalmente. Gracias a `covidmx` pierdes menos tiempo descargando y le dedicas más tiempo a analizar. El hecho de usar `duckdb`
permite generar preguntas a la base de manera rápida. Por ejemplo con el siguiente benchmark:

```{r, message = FALSE, warning = FALSE}
dlink <- c("test" = "https://github.com/RodrigoZepeda/covidmx/raw/main/datos_abiertos_covid19.zip")

#Datos del 2021 en tibble (clásico)
datos_tibble <- descarga_datos_abiertos(read_format = "tibble", sites.covid = dlink,
                                        show_warnings = FALSE)

#Datos del 2021 en duckdb (paquete covidmx)
datos_duckdb <- descarga_datos_abiertos(sites.covid = dlink, show_warnings = FALSE)
```

```{r, eval = FALSE}
#Calculamos el total de casos por fecha y sexo para ver que 
#el duckdb es mucho más rápido
microbenchmark::microbenchmark(
  datos_tibble$dats |> 
    group_by(FECHA_SINTOMAS, SEXO) |>
    tally(),
  datos_duckdb$dats |> 
    group_by(FECHA_SINTOMAS, SEXO) |>
    tally()
) 
```

Lo cual resulta en los siguientes tiempos (milisegundos):

```{r, echo = FALSE}
#Calculamos el total de casos por fecha y sexo para ver que 
#el duckdb es mucho más rápido
benchmark <- microbenchmark::microbenchmark(
  datos_tibble$dats |> 
    group_by(FECHA_SINTOMAS, SEXO) |>
    tally(),
  datos_duckdb$dats |> 
    group_by(FECHA_SINTOMAS, SEXO) |>
    tally()
) 

benchmark |>
  as_tibble() |>
  mutate(expr = if_else(str_detect(expr, "datos_duckdb"), "duckdb", "tibble")) |>
  mutate(time = time/1.e6) |>
  group_by(expr) |>
  summarise("Media" = mean(time),
            "Minimo" = min(time),
            "Maximo" = max(time),
            "Mediana" = median(time),
            "Q25"     = quantile(time, 0.25),
            "Q75"     = quantile(time, 0.75),
            "DesvEst" = sd(time)) |>
  kableExtra::kable() |>
  kableExtra::kable_styling()
```

No olvides desconectar

```{r}
datos_duckdb$disconnect()
```

### ¿Para qué me sirve la descarga con `pins`?

El paquete de [`pins`](https://pins.rstudio.com/) registra una dirección web y verifica que no haya
cambiado el archivo presente en la dirección antes de descargar de nuevo. Esto te permite 
no perder tanto tiempo en la descarga. Ve cómo si descargo una vez y luego una subsecuente el mismo
paquete me advierte que no hace falta pues nada ha cambiado:

```{r}
cache_dir <- tempdir()
descarga_datos_red_irag(cache = cache_dir) #Primer intento no dice nada
descarga_datos_red_irag(cache = cache_dir) #Segundo intento nos dice que ya descargó
```

### ¿Para qué me sirve `duckdb`?

[`duckdb`](https://duckdb.org/docs/guides/index) es un sistema de bases de datos caracterizado por su velocidad y por leer de memoria
(disco duro) las bases. Usando `duckdb` tu computadora no sufre por poca `RAM` y opera más rápido que con un `tibble`. 

### ¿Cómo guardo la base descargada de datos abiertos?

Utiliza la opción `dbdir` para crear un archivo `.duckdb` y guardar tus datos en formato `duckdb`. Como
ejemplo:

```{r, eval = FALSE}
#Descarga y almacena en archivo duckdb
descarga_datos_abiertos(dbdir = "ejemplo.duckdb") 

#Lee de archivo duckdb
read_datos_abiertos(dbdir = "ejemplo.duckdb")
```

### Deseo aplicar una función directamente a `datos_covid$dats` y se vuelve muy lento / se acaba la memoria

Probablemente la función no tenga un equivalente en `duckdb`. La recomendación es aplicar la mayor
cantidad de filtros y selecciones que puedas en `duckdb` y después aplicarle la función que quieras. Ejemplo:

```{r, eval = FALSE}
datos_covid <- covidmx::datosabiertos

#No recomendado primero aplicar función ajena a duck y luego semana
#tampoco se recomienda quedarte con todas las variables
datos_covid$dats |>
  mutate(dia_semana = lubridate::wday(FECHA_SINTOMAS)) |>
  filter(SEXO == 1) 

#Recomendado: quedarte solo las variables q necesitas y primero aplicar
#las funciones de dbplyr
datos_covid$dats |>
  select(SEXO, FECHA_SINTOMAS) |>
  filter(SEXO == 1) |>
  mutate(dia_semana = lubridate::wday(FECHA_SINTOMAS)) 
```

### Al leer con `tibble` se me acaba la memoria

Esto es normal pues los `tibble` viven en tu memoria `RAM`. Cambia `read_format` a `"duckdb"`. 

### Al leer con `duckdb` se me acaba la memoria

Esto es normal si tu memoria `RAM` es pequeña. Cambia `pragma_memory_limit = "1GB"` a algo más pequeño
tomando en cuenta que el límite de [PRAGMA](https://duckdb.org/docs/sql/pragmas) siempre debe ser menor al de tu `RAM` (recomiendo la mitad o menos). 

### ¿Cómo leer una base de datos abiertos que ya tenía en mi computadora?

Puedes usar las funciones del tipo `read_datos_abiertos_*` según vengan en `zip`, `csv` o `duckdb`. La
función `read_datos_abiertos` intenta adivinar el formato automáticamente. 

### ¿Cómo descargar una base de datos abiertos desde otro link?

En las funciones de `descarga_` puedes cambiar la variable `sites.covid` poniendo el nombre
de la base como identificador y el sitio en forma de vector. Por ejemplo descargando la siguiente
de Github:

```{r, eval = FALSE}
dlink       <- c("gtest" = "https://github.com/RodrigoZepeda/covidmx/raw/main/datos_abiertos_covid19.zip")
datos_covid <- descarga_datos_abiertos(read_format = "duckdb", sites.covid = dlink, 
                                       tblname = "test", quiet = TRUE, show_warnings = F, 
                                       force_download = T, cache_datos  = tempfile(), 
                                       cache_diccionario = tempfile())
```

### Quiero obtener una sola columna de la base pero me da `NULL` (ej `datos_duckdb$dats$ORIGEN`)

La base de datos que leíste como `duckdb` no es un `tibble` ni un `data.frame` por lo cual no todas
las funciones que aplican para `tibble` están disponibles. Para obtener una sola columna usa `pull`:

```{r, eval = FALSE}
datos_duckdb$dats %>% pull(ORIGEN)
```

### ¿Cómo convertir mi base en `tibble`?

Para convertir tu base en `tibble` utiliza [`collect`](https://dbplyr.tidyverse.org/reference/collapse.tbl_sql.html). Por ejemplo:

```{r, eval = FALSE}
datos_duckdb$dats %>% collect()
```

## Errores frecuentes 

### `fun` is not supported on database backends

La función que quieres aplicar no es una función de `dbplyr` necesitas colapsar tu base primero
en un `tibble` para poder aplicarla. Ver [sección correspondiente](#cómo-convertir-mi-base-en-tibble)

### Error in dirname(fname) : object 'fname' not found In addition: Warning message: In system2(unzip_command, args = c(unzip_args, datos_abiertos_zip_path),  : running command ''unzip' -o ...' had status 9

El vínculo de `sites.covid` es incorrecto (quizá la SSA lo cambió). Para actualizar el correcto sigue las mismas instrucciones descritas en [la sección previa.](#cómo-descargar-una-base-de-datos-abiertos-desde-otro-link)

### Error: rapi_startup: Failed to open database: IO Error: Cannot open file. The process cannot access the file because it is being used by another process.

El problema es que estás usando el `driver` de `duckdb` en otro lado. Prueba la opción con `read_only`:
`drv = duckdb::duckdb(dbdir = 'tu/archivo.duckdb', read_only = TRUE)`.

### Warning message: Downloading '...' failed; falling back to cached version 

Hubo un problema con la conexión a Internet ya sea porque los datos cambiaron de sitio web o porque te quedaste sin señal. 
