---
title: "Preguntas Frecuentes"
author: "Rodrigo Zepeda"
date: "`r Sys.Date()`"
output: html_document
---

```{r setup, include=FALSE}
knitr::opts_chunk$set(echo = TRUE)
```

## ¿Por qué me conviene usar `covidmx`?

Centraliza la información y la lectura de la base es más rápida que lo que ocurriría normalmente. Gracias a `covidmx` pierdes menos tiempo descargando y le dedicas más tiempo a analizar. 

## ¿Para qué me sirve la descarga con `pins`?

El paquete de [`pins`](https://pins.rstudio.com/) registra una dirección web y verifica que no haya
cambiado el archivo presente en la dirección antes de descargar de nuevo. Esto te permite 
no perder tanto tiempo en la descarga.

## ¿Para qué me sirve `duckdb`?

[`duckdb`](https://duckdb.org/docs/guides/index) es un sistema de bases de datos caracterizado por su velocidad y por leer de memoria
(disco duro) las bases. Usando `duckdb` tu computadora no sufre por poca `RAM` y opera más rápido que con un `tibble`. 

## Cómo guardar la base descargada

Utiliza la opción `dbdir` para crear un archivo `.duckdb` y guardar tus datos en formato `duckdb`. Como
ejemplo:

```{r, eval = FALSE}
#Descarga y almacena en archivo duckdb
descarga_datos_abiertos(dbdir = "ejemplo.duckdb") 

#Lee de archivo duckdb
read_datos_abiertos(dbdir = "ejemplo.duckdb")
```

## Deseo aplicar una función directamente a `datos_covid$dats` y se vuelve muy lento / se acaba la memoria

Probablemente la función no tenga un equivalente en `duckdb`. La recomendación es aplicar la mayor
cantidad de filtros y selecciones que puedas en `duckdb` y después aplicarle la función que quieras. Ejemplo:

```{r, eval = FALSE}
datos_covid <- covidmx::datosabiertos

#No recomendado primero aplicar función ajena a duck y luego semana
#tampoco se recomienda quedarte con todas las variables
datos_covid$dats |>
  mutate(dia_semana = lubridate::wday(FECHA_SINTOMAS)) |>
  filter(SEXO == 1) 

#Recomendado: quedarte solo las variables q necesitas y primero aplicar
#las funciones de dbplyr
datos_covid$dats %>%
  select(SEXO, FECHA_SINTOMAS) |>
  filter(SEXO == 1) |>
  mutate(dia_semana = lubridate::wday(FECHA_SINTOMAS)) 
```

## Al leer con `tibble` se me acaba la memoria

Esto es normal pues los `tibble` viven en tu memoria `RAM`. Cambia `read_format` a `"duckdb"`. 

## Al leer con `duckdb` se me acaba la memoria

Esto es normal si tu memoria `RAM` es pequeña. Cambia `pragma_memory_limit = "1GB"` a algo más pequeño
tomando en cuenta que el límite de [PRAGMA](https://duckdb.org/docs/sql/pragmas) siempre debe ser menor al de tu `RAM` (recomiendo la mitad o menos). 

# Errores comunes

## Error: rapi_startup: Failed to open database: IO Error: Cannot open file. The process cannot access the file because it is being used by another process.

El problema es que estás usando el `driver` de `duckdb` en otro lado. Prueba la opción con `read_only`:
`drv = duckdb::duckdb(dbdir = 'tu/archivo.duckdb', read_only = TRUE)`.

